臺灣屏東地方法院刑事判決
       110年度易緝字第27號
公  訴  人  臺灣屏東地方檢察署檢察官
被      告  陳明良



選任辯護人  蔡晉祐律師
上列被告因詐欺等案件，經檢察官提起公訴（108年度偵續二字
第1號）及移送併辦(110年度偵緝字第588號)，本院判決如下：
    主  文
陳明良犯詐欺取財罪，處有期徒刑肆年。未扣案之犯罪所得新臺
幣貳仟柒佰肆拾玖萬壹仟陸佰伍拾元沒收，於全部或一部不能沒
收或不宜執行沒收時，追徵之。
    事  實
一、陳明良係鍵光有限公司（下稱鍵光公司）之實際負責人，並
    登記其女陳俞儒（所涉詐欺部分另為不起訴處分）為鍵光公
    司之名義上負責人。鍵光公司與莊貴㳸（原名張莊桂花）所
    經營之昱揚營造有限公司（下稱昱揚公司）間存有工程合作
    關係，分工由昱揚公司承包工程後，再轉包予鍵光公司施作
    ，而莊貴㳸為圖文書作業方便，於民國100年至101年間，將
    一組昱揚公司大、小章（大章刻有「昱揚營造有限公司」字
    樣，小章則刻有「張莊桂花」字樣，下合稱「昱揚公司收發
    章」）交付予陳俞儒放置於鍵光公司內，供鍵光公司代昱揚
    公司收發文書之用。嗣於102年間，鍵光公司因財務狀況惡
    化，陳明良遂向莊貴㳸商借支票周轉，莊貴㳸乃開立如附表一
    所示發票人為張莊桂花、付款銀行為第一銀行恆春分行（帳
    號000000000號，此係莊貴㳸個人名義之帳戶）、受款人為鍵
    光公司、載有「禁止背書轉讓」等內容之支票共11張予陳明
    良。詎陳明良竟意圖為自己不法之所有，基於自始即無清償
    借款之能力與意願而詐欺及盜用印章之犯意，且明知其未經
    莊貴㳸同意或授權，而於102年5、6月間，接續於如附表一所
    示各支票背面各別蓋印鍵光公司大小章，並盜蓋「昱揚公司
    收發章」（詳如附表一「盜蓋之印文」欄位所示），表示昱
    揚公司願對任何收受支票之人負擔如附表一所示11張支票背
    書人責任之意思，同時以劃記1條或2條橫線於支票上之方式
    ，將如附表一所示之11張支票上原先所載「禁止背書轉讓」
    之字樣塗銷後(所涉毀損文書部分未據告訴)，再盜蓋「昱揚
    公司收發章」中刻有「張莊桂花」字樣之小章於前開劃線之
    上，以表示如附表一所示之11張支票已成功塗銷禁止背書轉
    讓，而成為可流通之支票，足生損害於莊貴㳸及昱揚公司。
    陳明良復承前揭犯意，接續持上開經塗銷後之11張支票向簡
    富松及其女簡吟曲佯稱欲調借現金，致簡富松及簡吟曲誤認
    昱揚公司願背書擔保如附表一所示之11張支票之債務而陷於
    錯誤，遂以票面金額預扣利息後，同意出借如附表二所示共
    計新臺幣（下同）27,491,650元之款項予陳明良，並於如附
    表二所示之匯款時間，陸續將上開款項匯入陳俞儒所有並提
    供予鍵光公司使用、帳號000000000000號之華南銀行帳戶內
    。嗣因如附表一所示之11張支票屆期後均無法兌現，且上開
    支票均因轉讓無效致簡吟曲無法對莊貴㳸及昱揚公司行使票
    據上之權利，簡吟曲始知受騙。
二、案經簡吟曲告訴暨臺灣屏東地方檢察署檢察官自動檢舉偵查
    起訴。
    理  由
壹、證據能力部分：
    本判決下列所引用被告陳明良以外之人於審判外所為之供述
    證據，檢察官、被告及其辯護人於本院準備程序均同意其證
    據能力（見本院卷第108頁），本院審酌上開證據資料作成
    時之情況，尚無違法不當及證明力明顯過低之瑕疵，而認為
    以之作為證據應屬適當，依刑事訴訟法第159條之5第1項規
    定，認有證據能力。至其餘認定本案犯罪事實之非供述證據
    ，亦查無違反法定程序取得之情，依刑事訴訟法第158條之4
    規定反面解釋，亦有證據能力。
貳、實體部分：
一、認定事實所憑之證據及理由：
    訊據被告固坦承莊貴㳸交付之昱揚公司收發章於收受時，莊
    貴㳸曾告知僅係作為文書收發用，且被告有持上開印章蓋於
    如附表一所示之11張支票並塗銷禁止背書轉讓後，持以向告
    訴人簡吟曲及其父簡富松借得如附表二所示之金額，而上開
    金額迄今均未清償等事實，惟否認有何詐欺及盜用印章之犯
    行，辯稱：我雖然拿昱揚公司收發章塗銷禁止背書轉讓，但
    我有事先打電話給莊貴㳸並獲得她的同意，她有同意我可以
    拿這些支票去跟簡富松借款，簡富松也有打電話給她；雖然
    之前莊貴㳸有說要把禁止背書轉讓劃掉需用她的印鑑章，但
    她那時候太忙了，所以叫我用昱揚公司收發章的小章蓋就好
    ，我沒有詐欺也沒有盜用印章等語；被告之辯護人則為其辯
    護稱：被告取得本案11張支票係以鍵光公司的票交換昱揚公
    司的票，既然是為了換票，就必須將支票上的禁止背書轉讓
    塗銷，莊貴㳸明知此情，且事前也有同意，其僅係為免除自
    身票據責任才為不實證述，故被告並無詐欺或盜用印章之情
    事等語(見本院卷第106頁、第196頁至第197頁)。經查，被
    告係鍵光公司之實際負責人，並登記其女陳俞儒為鍵光公司
    之名義上負責人，而莊貴㳸前於100年至101年間有將昱揚公
    司收發章交付予陳俞儒放置於鍵光公司內，供鍵光公司代昱
    揚公司收發文書，後於102年間，被告因向莊貴㳸商借支票周
    轉，莊貴㳸乃開立如附表一所示之11張支票交付予被告，被
    告復於102年5、6月間，持昱揚公司收發章蓋於如附表一所
    示之11張支票並塗銷禁止背書轉讓後，向告訴人及簡富松借
    得如附表二所示之金額，而上開金額迄今均未清償等情，為
    被告所不爭執(見本院卷第107頁)，核與證人陳俞儒於檢詢
    及偵查中之證述(見106偵續一字4卷第77頁至第89頁)、證人
    即鍵光公司會計邱素敬於檢詢中之證述(見108偵續二字1卷
    第231頁至第237頁)、證人即告訴人於檢詢中之證述(見108
    偵續二字1卷第123頁至第127頁、第211頁至第217頁)、證人
    簡富松於檢詢時之證述(見108偵續二字1卷第213頁)、證人
    莊貴㳸於檢詢及偵查中之證述(見106偵續一字4卷第53頁至第
    65頁、108偵續二字1卷第73頁至第77頁、第161頁至第165頁
    )大致相符，並有鍵光有限公司之公司及分公司基本資料查
    詢結果1份(見102他1265號卷第37頁)、第一商業銀行恆春分
    行108年6月6日一恆春字第00094號函暨所附張莊桂花之支票
    存款開戶申請及往來約定書、開戶申請書、印鑑卡各1份(見
    108偵續二字1卷第111頁至第117頁)、告訴人提出之高雄銀
    行入戶電匯匯款回條及臺灣銀行匯款申請書回條聯影本9份(
    見108偵續二字1卷第131頁至第139頁)、如附表一所示11張
    支票之影本及退票理由單各1份(見108偵續二字1卷第141頁
    至第155頁)、華南商業銀行股份有限公司總行108年7月19日
    營清字第1080071515號函暨所附陳俞儒帳號000000000000號
    帳戶交易明細、開戶資料各1份(見108偵續二字1卷第185頁
    至第206頁)、第一商業銀行恆春分行107年6月4日一恆春字
    第00163號函文1紙(見106偵續一字4卷第117頁)等件在卷可
    稽，是此部分之事實，首堪認定。從而，本件所應審究之爭
    點為：①被告是否有得到莊貴㳸之同意，而塗銷如附表一所示
    11張支票上之禁止背書轉讓？其是否成立盜用印章罪？②若
    被告未得莊貴㳸之同意，則其持上開支票向告訴人借款之行
    為，可否評價為詐術之實施？其主觀上是否有自始不欲清償
    之詐欺犯意？下分述之：
　㈠被告是否有得到莊貴㳸之同意，而塗銷如附表一所示11張支票
    上之禁止背書轉讓？其所為是否成立盜用印章罪？
　⒈關於莊貴㳸否有授權被告使用昱揚公司收發章圖小如附表一所
    示支票之禁止背書轉讓乙節，證人莊貴㳸於偵查中證稱：我
    若是同意劃掉禁止背書轉讓，我會用我自己的印鑑章，但被
    告蓋的都是文書用的小章，我的印鑑也不可能借給別人；又
    我也沒有跟被告說不要把票拿給簡富松或其他私人，因為我
    的認知就是禁止背書轉讓就不能再給別人；我不可能同意被
    告拿文書章來塗銷禁止背書轉讓，一定要用印鑑章，因為這
    是銀行的規定，其他章都不行等語(見106偵續一字4卷第53
    頁至第65頁)；復於本院審理中證稱：我有將公司的大小章
    交給陳俞儒，但只能作為收發文書用，我開給鍵光公司的票
    都會記載禁止背書轉讓，沒有例外，如果被告有經過我同意
    ，我才會把禁止背書轉讓塗銷，而且我會自己用印鑑章蓋，
    我從來沒有同意過被告自己去塗銷禁止背書轉讓之記載，本
    案我也是事後才知情等語(見本院卷第155頁至第158頁)，核
    與證人即告訴人於檢詢中證稱：我認為被告係未經莊貴㳸同
    意，擅自蓋莊貴㳸印章刪除禁背的方式，使我們誤以為這11
    張支票莊貴㳸同意刪除禁背而出借款項給被告等語(見108偵
    續二字1卷第217頁)相符，可知莊貴㳸並未同意或授權被告可
    自行持昱揚公司收發章塗銷本案11張支票上之禁止背書轉讓
    ，況縱使莊貴㳸願意塗銷禁止背書轉讓，依其向來與被告間
    之商業慣例，亦係由莊貴㳸親自持其所有之印鑑章予以塗銷
    ，而從未有被告得持其他種類印章塗銷之情事，是被告既係
    以莊貴㳸所交付僅用以收發文書之印章塗銷本案11張支票上
    禁止背書轉讓之記載，而未以莊貴㳸之印鑑章為之，除顯與
    莊貴㳸所證其間向來之商業習慣不符外，益徵被告係於未取
    得莊貴㳸之同意或授權下所為，本院103年度潮簡字第50號民
    事確定判決亦同此認定(見本院108易1256號卷第58頁)。
　⒉又關於莊貴㳸有授權或同意本案11張支票得以流通之範圍，被
    告於本院準備程序中供稱：我主張我有拿支票給莊貴㳸，我
    是要跟她換票，換票的時候我也有跟她明講，這些都是要拿
    去跟簡富松借錢的，如果她不同意的話，我就不可能拿鍵光
    公司的票跟她換票等語(見本院卷第106頁)；然依證人莊貴㳸
    於檢詢中證稱：被告剛開始有工程款壓在我這邊，陸陸續續
    累積了新臺幣100多萬元，他也會跟我借現金，現金就是用
    工程款來還債，到後來我現金也不夠了，他就要我開支票給
    他去銀行票貼，我給他的每張票上面都有禁止背書轉讓，剛
    開始她說要拿支票去買材料，後來偶爾會說要拿去跟別人借
    錢，如果是拿去給銀行票貼的話，他會要我幫他把禁止背書
    轉讓的部分蓋掉；但我也跟被告說不要把票拿給簡富松，所
    以我才會把禁止背書轉讓蓋上去，不讓我的票外流，我有跟
    他說像銀行貼現的話還可以等語(見105偵續19號卷第77頁至
    第78頁)；可知莊貴㳸僅有同意或授權被告持其所開立之支票
    向銀行票貼借款，且若被告有向銀行貼現之需求，亦均須由
    莊貴㳸將禁止背書轉讓之記載塗銷，始得為之，則本案11張
    支票既均係由被告親自持昱揚公司收發章所蓋印、塗銷，可
    見並非用以向銀行票貼；況莊貴㳸復明確證稱不同意被告換
    票後拿去向簡富松借款，始於其所開立之支票上均記載禁止
    背書轉讓，目的即係為避免其所開立之支票再外流於被告或
    銀行以外之人，足認縱使被告可持本案11張支票向銀行貼現
    以購買材料（其仍須先經莊貴㳸用印塗銷支票上「禁止背書
    轉讓」之字樣），莊貴㳸亦從未同意被告可持上開支票向簡
    富松借款甚明。　
　⒊又被告雖辯稱：莊貴㳸有同意我可以拿(本案11張支票)去跟簡
    富松借款，簡富松也有打電話給她等語(見本院卷第105頁)
    ，而證人簡富松前雖於檢詢時證稱：我偶爾有幾張支票會打
    給莊貴㳸確認，有確認票是她開的，她會負責等語(見105偵
    續19號卷第107頁)；然其於本院審理中則證稱：我在電話中
    問莊貴㳸的是她之前的票，她那時跟我說公司都會負責，她
    個人也會負責，但對於本案11張支票因為拿到的時候票上面
    都蓋好了，我也沒有再針對禁止背書轉讓被塗銷這件事問她
    等語(見本院卷第164頁)，可知證人簡富松前於檢詢時證稱
    有打電話給莊貴㳸確認支票之情，與本案11張支票均無關，
    足見證人簡富松於取得本案11張支票後並未向莊貴㳸確認或
    查證關於該些支票上禁止背書轉讓遭塗銷有無確實得到莊貴
    㳸之同意；況若如被告所辯，簡富松曾向莊貴㳸確認，而莊貴
    㳸告知確有同意提供本案11張支票予被告向告訴人借款(即同
    意塗銷禁止背書轉讓)，告訴人即可向莊貴㳸請求提示支票兌
    現而獲得清償，則證人簡富松上開證詞反而顯不利於己，而
    更可信為真實，且可徵上述證人莊貴㳸所證「被告剛開始有
    工程款壓在我這邊，陸陸續續累積了新臺幣100多萬元，他
    也會跟我借現金，現金就是用工程款來還債，到後來我現金
    也不夠了，他就要我開支票給他去銀行票貼，我給他的每張
    票上面都有禁止背書轉讓，剛開始她說要拿支票去買材料，
    後來偶爾會說要拿去跟別人借錢，如果是拿去給銀行票貼的
    話，他會要我幫他把禁止背書轉讓的部分蓋掉」等語可信。
    是被告此部分之辯解，並不可採。　　
　⒋被告之辯護人另主張：被告本案是用其鍵光公司的票與莊貴㳸
    交換昱揚公司的票，並非直接向莊貴㳸拿票到銀行兌現，可
    知被告拿本案11張支票的目的是為了向第三人周轉、票貼、
    買材料，這些莊貴㳸也都知情，則莊貴㳸顯然知悉且同意被告
    塗銷禁止背書轉讓等語(見本院卷第196頁)，然證人莊貴㳸於
    本院審理時證稱：被告有跟我說要把本案11張支票拿去買材
    料，但我不知道他要跟何人買材料等語(見本院卷第157頁)
    ，而證人簡富松於本院審理中證稱：被告是說他跟昱揚公司
    拿到公路局的工作，需要跟中油買油來做，這樣成本比較低
    ，所以才拿這11張支票來跟我借錢等語(見本院卷第162頁)
    ，足見被告原先是以購買材料為由請求莊貴㳸開票，嗣後卻
    逕持以向簡富松及告訴人擔保借款（並用以清償舊債），顯
    然已逸脫莊貴㳸當初同意換票之範圍；況莊貴㳸雖同意被告換
    票，然亦同時於所交換之本案11張支票上均附上「禁止背書
    轉讓」之保護，目的即係為了避免上開支票再外流至被告或
    銀行以外之人，更遑論外流至簡富松，是自不能僅因莊貴㳸
    同意「換票」，即擴大解釋認為莊貴㳸亦同意「將上開支票
    向銀行以外之第三人周轉或票貼」，是被告之辯護人上開主
    張，亦難憑採。　　
　⒌綜上，被告既未事先取得莊貴㳸之同意或授權，即持昱揚公司
    收發章蓋印於本案11張支票並塗銷其上禁止背書轉讓之記載
    ，其使用上開印章之方式核與盜用無異，則被告盜用印章並
    持以蓋印本案11張支票之事實，應可認定。
　㈡若被告未得莊貴㳸之同意，則其持上開支票向告訴人借款之行
    為，可否評價為詐術之實施？其主觀上是否有自始不欲清償
    之詐欺犯意？
　⒈按票據上之簽名或記載被塗銷時，非由票據權利人故意為之
    者，不影響於票據上之效力，票據法第17條定有明文。又刑
    法第339條第1項詐欺取財罪之成立，以意圖為自己或他人不
    法之所有，施用詐術使人將本人或第三人之物交付為要件，
    而何種行為該當於「詐術行為」之實施，其具體方式為：「
    締約詐欺」，即被告於訂約之際，使用詐騙手段，讓自訴人
    對締約之基礎事實發生錯誤之認知（例如債務人之信用、資
    力及償債能力等事項），而締結了一個在客觀上不具有履約
    可能之契約（例如佯稱自己之資力雄厚，將來必能依約給付
    云云，先取得被害人之信任，進而獲得被害人交付之物品）
    。其行為方式均屬作為犯，而詐欺成立與否之判斷，也著重
    在被告取得物品之過程中，有無實施該當於詐騙行為之積極
    作為，合先敘明。
　⒉查被告未得莊貴㳸之同意或授權，而持盜蓋後塗銷禁止背書轉
    讓之本案11張支票向告訴人借款等事實，已如前述，則本案
    11張支票上禁止背書轉讓之記載既係非經票據權利人即發票
    人莊貴㳸故意塗銷，依上開票據法第17條規定，自不影響票
    據上之效力，亦即被告所為盜蓋、塗銷之行為均不發生塗銷
    禁止背書轉讓之效力，故本案11張支票均仍屬於禁止背書轉
    讓之支票，則發票人即不對提示支票之告訴人負兌現之義務
    ，亦即被告明知交付予告訴人之支票不會兌現，而無從以之
    清償借款，仍持上開11張支票向告訴人陸續借款如附表二所
    示之款項共計27,491,650元；又證人即告訴人於檢詢時證稱
    ：當時這些支票是交給我爸爸簡富松，這些票拿來時都蓋好
    了；如果這些支票當初是以莊貴㳸個人名義的支票，我們就
    不願意借錢，因為不確定莊貴㳸名下的財產，我們是看昱揚
    公司是甲級的才願意借等語(見108偵續二字1卷第125頁)，
    可見告訴人亦係因有莊貴㳸所代表之昱揚公司作為借款之擔
    保，始願意出借如此龐大金額之款項予被告，則被告於借款
    之初，不僅知悉告訴人將無法使用上開支票兌現(因支票均
    為禁止背書轉讓之支票，將使轉讓無效)，即無清償借款之
    可能；甚而對於本案11張支票屬不可流通之禁止背書轉讓支
    票等攸關票據付款之重要資訊有所隱瞞，揆諸上開說明，被
    告所為自屬詐術，而該當締約詐欺無訛。
　⒊再證人莊貴㳸一再證稱：其所已特別針對本案之11張支票註記
    禁止背書轉讓，就是不要讓被告持以向他人擔保借款，因其
    與被告間有承攬工程之關係存在，若被告持支票向銀行票貼
    借款，其尚可主張與被告間之債權關係，亦即，若該支票遭
    被告違反該項約定而持以向他人質借款項，證人莊貴㳸就不
    會讓該等支票兌現，此情顯為被告自始明知，故而被告顯然
    明知該等支票不會兌現，卻仍持以向告訴人借款，顯然沒有
    透過支票兌現而清償欠款之意甚明。
　⒋另被告係以打算以借得之款項進行承攬工程為由，向告訴人
    借款等情，業經證人即告訴人於檢詢中證稱：我們有工程名
    稱可以呈報，是公路總局第三區的養護工程，被告當時是以
    這個工程的名義說要借錢跟我們買材料，但工程沒有開工，
    不知道他錢拿去哪裡了等語明確(見105偵續19卷第76頁)，
    而被告於本院審理時供稱：因為我之前被人家倒帳4,000多
    萬，所以借錢要先去補前面的；但到最後工程都沒做，我是
    事先開票給他(簡富松)讓我周轉等語(見本院卷第194頁)，
    可見被告實際上卻是將向告訴人借得之款項用以清償對他人
    之欠款而根本沒有從事、進行任何工程，以致最終沒有工程
    款項之營收可以償還告訴人及簡富松，而被告也沒有任何具
    有實際價值之物品可供變賣或抵償，益徵被告於持上開支票
    向告訴人借款時，即明知其嗣後沒有任何還款能力，然其隱
    瞞此情，而向告訴人謊稱是要以該借款進行工程，使告訴人
    誤認被告屆時有還款能力，足認被告自始即無清償欠款之意
    ，而具有不法所有意圖；況被告於借得上開款項後迄今餘9
    年，竟仍分文未償，可見自始就無償還之意，是被告對於告
    訴人出借之款項具有不法所有意圖，至為明確。　  
　⒌至被告之辯護人復主張：本案11張支票係被告因鍵光公司財
    務陷於困難，始無法如期兌現，然被告先前持以向簡富松票
    貼之昱揚公司支票均以如期兌現，故被告無施用詐術之情事
    等語(見本院卷第115頁)，然查，本案係因被告未得莊貴㳸事
    先同意而塗銷禁止背書轉讓，使告訴人誤認本案11張支票為
    可流通之支票而借款，則被告隱瞞上述借款時重要之交易資
    訊而詐欺告訴人，不論被告公司經營狀況好壞，告訴人嗣後
    均無法合法提示支票並取回本案11張支票之款項；況縱使被
    告先前持向簡富松票貼之支票均有如期兌現，然被告與簡富
    松過去之交易紀錄或狀況，均與其本案有無詐欺之行為無涉
    ，自難以其先前均有如其清償借款，反推其於本案中未施用
    詐術而故意不清償借款；且被告辯稱向告訴人借款之目的與
    用途係為施作工程，若屬實，其嗣後當有一定之工程款收入
    ，然其竟迄今分文未償，益徵其自始無清償之意。是被告及
    其辯護人此部分主張及辯解，要無可採。　　　
  ㈢綜上所述，本案事證已臻明確，被告所辯均不足採信，其犯
    行堪以認定，應依法論科。
二、論罪科刑：
　㈠按行為後法律有變更者，適用行為時之法律，但行為後之法
    律有利於行為人者，適用最有利於行為人之法律，刑法第2
    條第1項定有明文。查被告行為後，刑法第339條業於103年6
    月18日修正公布，並於同年月20日施行。修正前刑法第339
    條第1項之法定刑原為「5年以下有期徒刑、拘役或科或併科
    1千元以下罰金」，依刑法施行法第1條之1第1項、第2項前
    段規定，修正前刑法第339條第1項所定罰金刑數額為新臺幣
    3萬元以下；修正後刑法第339條第1項之法定刑則為「5年以
    下有期徒刑、拘役或科或併科50萬元以下罰金」，經比較新
    舊法之結果，顯以修正前之規定較有利於被告，是依刑法第
    2條第1項前段規定，自應適用修正前刑法第339條第1項規定
    論處。
　㈡次按刑法上行使偽造私文書罪，必須提出偽造之文書，本於
    該偽造文書之內容有所主張方得成立。原判決認定之事實，
    如果無訛，則該支票除顏○明背書部分外餘均屬真正，上訴
    人將該支票存入華南商業銀行桃園分行提示，對該銀行而言
    ，該支票有無顏○明背書，似無何意義，原判決並未說明上
    訴人對於偽造背書之內容有何主張，率認上訴人應成立行使
    偽造私文書罪，難謂適法（最高法院83年度台上字第2103號
    判決意旨參照）。查被告雖於如附表一所示11張支票背面均
    盜蓋昱揚公司收發章，然上開支票本均係由昱揚公司與莊貴
    㳸共同簽發，已如前述，則在如附表一所示11張支票上所載
    「禁止背書轉讓」印文字樣遭塗銷後，不論前開支票背面有
    無蓋印昱揚公司收發章，昱揚公司與莊貴㳸本應均對上開支
    票負發票人之責任，並不因被告在支票背面多蓋印昱揚公司
    收發章，而使昱揚公司或莊貴㳸多增加其他票據法或民法上
    之責任，揆諸上開說明，被告所為自與偽造文書之構成要件
    不符，附此敘明。
　㈢再按盜用印章與盜用印文為不同之犯罪態樣，盜取他人之印
    章持以蓋用，當然產生該印章之印文，祇成立盜用印章罪，
    不應再論以盜用印文罪，亦非盜用印章行為為盜用印文行為
    所吸收（最高法院86年台上字第3295號判例意旨參照）。是
    核被告所為，係犯刑法第217條第2項盜用印章罪及修正前刑
    法第339條第1項詐欺取財罪。
　㈣被告係基於自始不欲清償之單一犯意，而以相同手法，自102
    年5月6日起至同年6月25日止(即如附表二編號1至9所示)之
    密接時間內，陸續盜蓋並塗銷如附表一所示之11張支票後，
    分次向告訴人借款，所為均侵害相同文書公共信用之社會法
    益以及相同被害人之財產法益，各行為間之獨立性極為薄弱
    ，依一般社會健全觀念，於時間差距上，難以強行分開，在
    刑法評價上，以視為數個舉動之接續實行，合為包括之一行
    為予以評價，較為合理，而均屬接續犯。
　㈤被告係以盜用印章並蓋印支票之手段達成嗣後詐取財物之同
    一目的，具有行為局部之同一性，其行為於著手實行階段亦
    可認為同一，在法律上應評價為一行為，而屬一行為觸犯數
    罪名之想像競合犯，應從一重以修正前刑法第339條第1項之
    詐欺取財罪處斷。　
　㈥檢察官移送併辦意旨部分（臺灣屏東地方檢察署110年度偵緝
    字第588號），與本案起訴之犯罪事實為同一事實，本院自
    得併予審究，併此敘明。　
  ㈦爰以行為人之責任為基礎，審酌被告僅因其所經營之鍵光公
    司財務惡化，明知未得莊貴㳸授權，竟罔顧莊貴㳸對其之信任
    ，持昱揚公司收發章盜蓋如附表一所示之11張支票後，再自
    行塗銷其上之禁止背書轉讓記載，破壞莊貴㳸及昱揚公司之
    公共信用；復以上開不具流通性之支票取信於告訴人，使其
    出借款項後又拒不返還，造成告訴人財產損失達27,491,650
    元，甚為慘重，所為實屬不該；犯後猶辭卸責，且案發迄今
    已9年餘，竟分文未清償告訴人，足見其毫無悔意，犯後態
    度不佳，並考量其本案詐得之款項高達2,749萬餘元，金額
    甚鉅，並無端使發票人莊貴㳸、昱揚公司受牽連，兼衡其於
    本案前無前科之素行，有臺灣高等法院被告前案紀錄表可參
    (見本院卷第61頁至第69頁)，及被告犯罪之動機、目的、手
    段，暨其自陳之智識程度、家庭生活及經濟狀況等一切情狀
    (見調屏法00000000000號卷一第1頁至第2頁)，量處如主文
    所示之刑，以示懲儆。　 
三、沒收部分：
　㈠按犯罪所得，屬於犯罪行為人者，沒收之。但有特別規定者
    ，依其規定；前二項之沒收，於全部或一部不能沒收或不宜
    執行沒收時，追徵其價額。刑法第38條之1第1項、第3項分
    別定有明文。查被告持如附表一所示之11張支票向告訴人詐
    得如附表二所示之款項共計27,491,650元，核屬其本案之犯
    罪所得，且均未扣案，被告復於本院準備程序中供稱：本案
    11張支票我都沒有清償等語(見本院卷第106頁)，顯見亦無
    合法發還被害人之情事，自應依上開規定宣告沒收，並於全
    部或一部不能沒收或不宜執行沒收時，追徵之。
　㈡又按得依刑法第219條之規定沒收者，以偽造之印章、印文或
    署押為限；至盜用他人真正印章所蓋之印文，並非該條所
    指之偽造印文(最高法院88年度台上字第7076號判決意旨參
    照)。查被告雖係未得莊貴㳸之同意，而以昱揚公司收發章盜
    蓋印文於如附表一所示之11張支票上，然因上開印章為真正
    ，故所產生之印文即非屬偽造，揆諸上開說明，就本案11張
    支票上遭被告盜蓋之「印文」，自毋庸依刑法第219條規定
    宣告沒收，附此敘明。　
據上論斷，應依刑事訴訟法第299 條第1 項前段，判決如主文。
本案經檢察官周亞蒨提起公訴，檢察官李忠勳移送併辦，檢察官
廖維中到庭執行職務。
中　　華　　民　　國　　111 　年　　7 　　月　 　8　　日
                  刑事第二庭審判長    法  官  莊鎮遠
                                      法  官  曾思薇
                                      法  官  吳昭億
以上正本證明與原本無異。
如不服本判決應於收受判決後20日內向本院提出上訴書狀，並應
敘述具體理由；其未敘述上訴理由者，應於上訴期間屆滿後20日
內向本院補提理由書（均須按他造當事人之人數附繕本）「切勿
逕送上級法院」。
中　　華　　民　　國　　111 　年　　7 　　月　　8 　　日
                                      書記官  蕭秀蓉   
附錄本判決論罪科刑法條：
修正前中華民國刑法第339條
（普通詐欺罪）
意圖為自己或第三人不法之所有，以詐術使人將本人或第三人之
物交付者，處5年以下有期徒刑、拘役或科或併科一千元以下罰
金。
以前項方法得財產上不法之利益或使第三人得之者，亦同。
前二項之未遂犯罰之。
中華民國刑法第217條
（偽造盜用印章印文或署押罪）
偽造印章、印文或署押，足以生損害於公眾或他人者，處3年以
下有期徒刑。
盜用印章、印文或署押，足以生損害於公眾或他人者，亦同。

附表一：被告交付予告訴人之11張支票
編號 支票號碼 票面金額 （新臺幣） 發票日期 　 盜蓋之印文 1 WA0000000 2,500,000元 民國102年8月1日 「昱揚營造有限公司」、「張莊桂花」之印文2枚 2 WA0000000 1,500,000元 102年8月10日 「昱揚營造有限公司」、「張莊桂花」之印文2枚 3 WA0000000 2,000,000元 102年8月20日 「昱揚營造有限公司」、「張莊桂花」之印文2枚 4 WA0000000 2,200,000元 102年8月30日 「昱揚營造有限公司」、「張莊桂花」之印文2枚 5 WA0000000 2,500,000元 102年7月16日 「昱揚營造有限公司」、「張莊桂花」之印文2枚 6 WA0000000 2,500,000元 102年8月10日 「昱揚營造有限公司」、「張莊桂花」之印文2枚 7 WA0000000 3,000,000元 102年8月15日 「昱揚營造有限公司」、「張莊桂花」之印文2枚 8 WA0000000 3,200,000元 102年8月20日 「昱揚營造有限公司」、「張莊桂花」之印文2枚 9 WA0000000 3,864,500元 102年8月17日 「昱揚營造有限公司」、「張莊桂花」之印文2枚 10 WA0000000 2,279,320元 102年8月27日 「昱揚營造有限公司」、「張莊桂花」之印文2枚 11 WA0000000 2,087,671元 102年9月5日 「昱揚營造有限公司」、「張莊桂花」之印文2枚 合計  27,631,491元   

附表二：告訴人交付予被告所經營鍵光公司之款項
編號 匯款日期 匯款人 匯款金額 (新臺幣) 1 102年5月6日 簡吟曲 4,079,850元 2 102年5月8日 簡吟曲 3,280,800元 3 102年5月13日 簡吟曲 4,600,000元 4 102年6月5日 簡吟曲 3,000,000元 5 102年6月10日 簡富松 4,217,000元 6 102年6月17日 簡富松 3,814,000元 7 102年6月24日 簡富松 1,500,000元 8 102年6月25日 簡富松 1,500,000元 9 102年6月25日 簡吟曲 1,500,000元 合計   27,491,650元